【裁判字號】    98,訴,630
【裁判日期】    990510
【裁判案由】    分割共有物
【裁判全文】
臺灣屏東地方法院民事判決               98年度訴字第630號
原      告  甲○○
            乙○○
共      同
訴訟代理人  陳清朗律師
被      告  辛○○
            癸○○
兼上列一人
訴訟代理人  未○○
被      告  午○○
            壬○○○
            丁○○
            庚○○
            己○○
            丙○○
            辰○○
            洪馨徽
上列7人共同
訴訟代理人  Ｃ○○    住高雄市○○區○○路31號7樓之3
被      告  子○○    住台北市士林區○○○路○段81號4樓之
                        8
            酉○○○  住屏東縣屏東市○○路48號
            巳○○    住台北縣永和市○○路○段210巷1號之7
                        三樓
            卯○○    住台北市松山區○○○路○段81號3樓
            丑○○    住屏東縣屏東市○○街73號
            戊○○    住屏東縣屏東市○○街84號
            地○      住屏東縣屏東市○○路195巷39號
            戌○○    住屏東縣屏東市○○路54號
            Ｂ○○    住高雄縣橋頭鄉○○路五福巷27號
            黃○○    住同上
            玄○○    住屏東縣屏東市○○路58巷5號
            Ａ○○    住台北市中山區○○○路○段61號6樓之
                        4
            宇○○○  住台北市○○區○○街29巷4號2樓
兼上列13人
訴訟代理人  天○○    住台南縣永康市○○路244巷5號
被      告  宙○○○  住屏東縣屏東市○○路47號
            申○○    住新竹市○區○○路328號16樓之2
            亥○○    住屏東縣屏東市○○○路156號
            寅○○    住屏東縣屏東市○○路85巷5號6樓之1
上列當事人間請求分割共有物事件，本院於民國99年4 月26日言
詞辯論終結，判決如下：
    主  文
被告應就其被繼承人洪自在所遺坐落屏東縣萬丹鄉○○段一三一
六地號土地，面積一四七九平方公尺，應有部分八分之一，辦理
繼承登記。
兩造共有前項土地，准予分割為：如附圖所示編號Ａ部分面積一
二九四平方公尺之土地分歸原告分別共有，權利範圍各為二分之
一；如附圖編號Ｂ部分面積一八五平方公尺之土地分歸被告公同
共有。
訴訟費用由原告負擔八分之七，餘由被告按應繼分比例分擔。
    事實及理由
一、本件被告辛○○、午○○、亥○○、宙○○○，未於最後言
    詞辯論期日到場，核無民事訴訟法第386 條各款所列情形，
    爰依原告之聲請，由其一造辯論而為判決。
二、原告主張：坐落屏東縣萬丹鄉○○段1316地號，地目建，面
    積1479平方公尺之土地（下稱系爭土地），係登記由原告及
    訴外人洪自在（業於民國44年3 月20日死亡）分別共有，原
    告應有部分各7/16，洪自在應有部分為1/8 。被告均係洪自
    在之繼承人，迄今未辦理繼承登記。又系爭土地並無因使用
    目的不能分割之情形，共有人間亦無就系爭土地約定不得分
    割，且被告長期均未就洪自在所遺系爭土地之應有部分辦理
    繼承登記，原告亦無法與被告協議分割系爭土地，爰提起本
    件訴訟，請求判決分割等語。並聲明：如主文所示。
三、被告申○○、癸○○、未○○、壬○○○、丁○○、庚○○
    、己○○、丙○○、辰○○、洪馨徽、子○○、寅○○、酉
    ○○○、巳○○、卯○○、丑○○、戊○○、地○、戌○○
    、Ｂ○○、黃○○、玄○○、Ａ○○、宇○○○、天○○陳
    述以：同意原告所主張之分割方法等語。被告亥○○雖未於
    最後言詞辯論期日到場，惟據其以前到場陳述以：同意原告
    主張之分割方法等語。其餘被告則經合法通知未於言詞辯論
    期日到場，亦未提出書狀作任何聲明或陳述。
四、按各共有人，除法令另有規定外，得隨時請求分割共有物；
    分割之方法不能協議決定，或於協議決定後因消滅時效完成
    經共有人拒絕履行者，法院得因任何共有人之請求，命為下
    列之分配：以原物分配於各共有人。但各共有人均受原物
    之分配顯有困難者，得將原物分配於部分共有人。原物分
    配顯有困難時，得變賣共有物，以價金分配於各共有人；或
    以原物之一部分分配於各共有人，他部分變賣，以價金分配
    於各共有人。以原物為分配時，如共有人中有未受分配，或
    不能按其應有部分受分配者，得以金錢補償之。以原物為分
    配時，因共有人之利益或其他必要情形，得就共有物之一部
    分仍維持共有，民法第823 條第1 項前段、第824 條第2 項
    、第3 項、第4 項分別定有明文。又分割共有物，性質上為
    處分行為，依民法第759 條規定，共有不動產之共有人有人
    死亡時，於其繼承人未為繼承登記以前，固不得分割共有物
    ，惟如於訴訟中，請求繼承人辦理繼承登記，並合併為分割
    共有物之請求，不但符合訴訟經濟原則，亦與民法第759 條
    及強制執行法第130 條規定之旨趣無違（最高法院69年台上
    字第1012號判例參照）。經查，原告主張系爭土地為原告與
    洪自在分別共有，且被告均係洪自在之繼承人，尚未辦理繼
    承登記之事實，業據其提出系爭土地登記謄本、地籍圖謄本
    、繼承系統表、被告之戶籍謄本等件為證，復為到場被告所
    不爭執，自堪憑信。準此，系爭土地依其使用目的既無不能
    分割之情形，共有人間亦未以契約訂有不分割之限制，復無
    法協議分割系爭土地，則原告請求被告應就系爭土地辦理繼
    承登記後並為裁判分割，自應准許。
五、再按，分割共有物之訴，法院就其分割方法，固有依民法第
    824 條所定之分配方法，命為適當分配之自由裁量權，而不
    受任何共有人主張之拘束，然其分割方法仍以適當為限，故
    法院應依共有物之性質、價值，斟酌各共有人之利害關係，
    其使用之狀況及當事人之意願，分割後之經濟效用，符合公
    平經濟原則，並兼顧全體共有人之利益，而為公平之分割。
    經查，系爭土地之形狀呈現四方形，尚屬方整之土地，其北
    側有原告所有之鐵皮建物，南側則雜草叢生，僅有外觀廢棄
    之鐵皮屋，並有社皮路可資對外連絡等情，業經本院會同屏
    東縣屏東地政事務所人員至現場履勘屬實，製有勘驗筆錄與
    複丈成果圖各1 份附卷可稽，顯見系爭土地形狀方整，對外
    連絡尚稱方便，且僅有北側有原告搭蓋建物利用土地情事，
    則將如附圖所示編號Ａ部分之土地分歸原告共同取得；附圖
    所示編號Ｂ部分之土地分歸被告取得，自可達土地分割後之
    最大經濟效益。末查，被告均係洪自在之繼承人，所繼承者
    為洪自在所遺之系爭土地應有部分1/8 ，倘採用原物分割之
    方式，將導致土地細分，難以利用，顯不適當，況到場被告
    亦陳明願繼續保持共有關係，認將如附圖所示編號Ｂ部分之
    土地分歸被告取得並於遺產分割前維持公同共有，應屬適當
    。
六、綜上所述，原告本於共有物分割請求權，求為裁判分割，於
    法有據，本院審酌原告所主張之分割方法，尚屬公允適當，
    已如前述，爰判決如主文第1 、2項所示。
七、按分割共有物之訴，核其性質，兩造本可互換地位，原告提
    起本件訴訟於法雖屬有據，然被告之應訴乃法律規定所不得
    不然，是本件訴訟費用應由原告依系爭土地應有部分之比例
    及被告依其應繼分繼承系爭土地應有部分之比例分擔始為公
    允。
八、訴訟費用負擔之依據：民事訴訟法第80條之1 。
中    華    民    國    99    年    5     月    10    日
                        民事第二庭  法  官  陳威宏
正本係照原本作成。
如對判決上訴，須於判決送達後20日內向本院提出上訴狀，其未
表明上訴理由者，應於提出上訴後20日內向本院補提理由書狀（
均須按他造當事人之人數附繕本）。
中    華    民    國    99    年    5     月    11    日
                                    書記官  陳勃諺

司法院資訊處製作；財團法人民間司法改革基金會備份。
